臺灣彰化地方法院員林簡易庭民事判決
111年度員簡字第44號
原      告  台新資產管理股份有限公司

法定代理人  吳統雄  
訴訟代理人  趙璧成律師


被      告  詹顯勝  




             詹甘    
上列當事人間請求代位分割遺產事件，本院於民國111年8月12日
言詞辯論終結，判決如下：
    主　文
被代位人詹顯勝及被告詹甘公同共有如附表一所示之遺產，應按
如附表二「本院認定應繼分比例」欄所示之應繼分比例分割。
原告其餘之訴駁回。
訴訟費用由兩造按附表二「訴訟費用負擔比例」欄所示比例負擔
。
    事實及理由
一、被告經合法通知，均未於言詞辯論期日到場，核無民事訴訟
    法第386條所列各款情形，爰依原告之聲請，由其一造辯論
    而為判決。
二、原告主張：原告係被告詹顯勝之債權人對被告詹顯勝有新臺
    幣（下同）390,546元及利息之債權（下稱系爭債權），被
    告詹顯勝尚未清償。另訴外人即被繼承人詹忠、詹蕭香死亡
    後，被告為詹忠、詹蕭香之繼承人，繼承詹忠、詹蕭香所遺
    如附表一所示之遺產（下稱系爭遺產），被告應繼分如附表
    二「原告主張應繼分比例」欄所示。系爭遺產迄今無法達成
    分割之協議，且無不能分割之情形，被告詹顯勝怠於行使分
    割遺產之權利，原告為保全債權，爰依法代位被告詹顯勝請
    求分割系爭遺產，行使代位分割遺產之權利等語，並聲明：
    被告公同共有之系爭遺產，應依如附表二「原告主張應繼分
    比例」欄所示應繼分比例分割為分別共有。
三、被告均未於言詞辯論期日到場，亦均未提出書狀作任何聲明
    或陳述。
四、得心證之理由
  ㈠原告主張其係被告詹顯勝之債權人，對被告詹顯勝有系爭債
    權，嗣詹忠、詹蕭香去世，被告為詹忠、詹蕭香之繼承人，
    繼承詹忠、詹蕭香所遺之系爭遺產，被告應繼分如附表二「
    原告主張應繼分比例」欄所示，原告為保全債權，代位被告
    詹顯勝請求分割系爭遺產等事實，此有原告對此等事實提出
    與其所述相符之臺灣臺北地方法院110年度北簡字第1812號
    民事簡易判決暨確定證明書、系爭遺產第一類謄本及異動索
    引、詹忠、詹蕭香繼承系統表、詹忠、詹蕭香戶籍謄本(除
    戶部分)、被告戶籍謄本(現戶部分)等件為證，而被告對於
    原告主張之事實，已於相當時期受合法之通知，而於言詞辯
    論期日不到場，亦未提出準備書狀爭執，本院綜合調查證據
    之結果，堪認原告之主張為真實。
　㈡按債務人怠於行使其權利時，債權人因保全債權，得以自己
    之名義，行使其權利，民法第242條定有明文。而債權人得
    予代位債務人行使之權利，並非僅以請求權為限，凡非專屬
    於債務人本身之權利，均得為之。此項代位權行使之範圍，
    就同法第243條但書規定旨趣推之，並不以保存行為為限，
    凡以權利之保存或實行為目的之一切審判上或審判外之行為
    ，諸如假扣押、假處分、聲請強制執行、實行擔保權、催告
    、提起訴訟等，債權人皆得代位行使（最高法院69年台抗字
    第240號裁定意旨參照）。次按繼承人有數人時，在分割遺
    產前，各繼承人對於遺產全部為公同共有；繼承人得隨時請
    求分割遺產。但法律另有規定或契約另有訂定者，不在此限
    ，同法第1151條、第1164條分別定有明文。原告主張被告為
    系爭遺產之公同共有人，被告詹顯勝尚積欠原告前揭債務未
    清償等情，已如前述，而系爭遺產為被告公同共有，既無不
    能分割之情形，被告詹顯勝本得主張分割系爭遺產以換價清
    償對原告之債務，而原告對被告詹顯勝之系爭債權為金錢債
    權，被告詹顯勝除有系爭遺產外，並無其他財產及所得，被
    告詹顯勝已陷於無資力等情，業經本院職權調閱被告詹顯勝
    110年度稅務電子閘門財產所得調件明細表可憑，堪認被告
    詹顯勝已不足清償前揭債務，則原告以被告詹顯勝怠於行使
    權利即未請求分割系爭遺產並陷於無資力，認有保全原告債
    權之必要，而主張其得代位請求分割系爭遺產，以利原告債
    權受償，自屬有據。從而，原告依據民法第242條之規定，
    代位被告詹顯勝請求分割系爭遺產，於法有據，應予准許。
  ㈢又按公同共有物之分割，除法律另有規定外，準用關於共有
    物分割之規定，民法第830條第2項定有明文。再按遺產之公
    同共有係以遺產之分割為其終局目的，而以公同共有關係為
    暫時的存在。在公同共有遺產分割自由之原則下，民法第11
    64條規定，繼承人得隨時請求分割遺產，該條所稱之「得隨
    時請求分割」，依同法第829條及第830條第1項規定觀之，
    自應解為包含請求終止公同共有關係在內，俾繼承人之公同
    共有關係歸於消滅而成為分別共有，始不致與同法第829條
    所定之旨趣相左，庶不失繼承人得隨時請求分割遺產之立法
    本旨，是將遺產之公同共有關係終止改為分別共有關係，性
    質上亦屬分割遺產方法之一（最高法院93年度台上字第2609
    號、95年度台上字第2458號判決參照）。是以，法院選擇遺
    產分割之方法，應具體斟酌公平原則、各繼承人之利害關係
    、遺產之性質及價格、利用價值、經濟效用、經濟原則及使
    用現狀、各繼承人之意願等相關因素，以為妥適之判決。
  ㈣經查，本院審酌原告起訴之目的，僅在於將系爭遺產變更為
    得由被告詹顯勝自由處分其所享權利之狀態，以利原告聲請
    強制執行，則以原物分割之方法將系爭遺產以應繼分之比例
    登記為分別共有之狀態即可達原告之目的，應較符合全體繼
    承人之利益。故本院認系爭遺產應按如附表二「本院認定應
    繼分比例」欄所示應繼分比例分割，較符合各共有人之利益
    。
　㈤再按債權人基於民法第242條規定，乃代位行使債務人之權利
    ，代位權僅為債權人對於債務人與第三債務人間之權利義務
    關係，非構成訴訟標的之事項，不得將被代位人（即債務人
    ）列為共同被告，否則應將其對於債務人部分之訴，予以駁
    回（最高法院64年度第5次民庭庭推總會議決定㈠、93年度台
    抗字第696號裁定、臺灣高等法院暨所屬法院102年法律座談
    會民事類提案第5號研討結果參照）。原告將其債務人詹顯
    勝列為被告，並代位其分割系爭遺產，揆諸上述說明，此部
    分請求，自非可取。
五、綜上所述，原告本於代位分割公同共有遺產之法律關係，請
    求對詹忠、詹蕭香所遺系爭遺產分割，並按如附表二所示「
    本院認定應繼分比例」欄所示應繼分比例分割，為有理由，
    應予准許，爰判決如主文第1項所示；逾此範圍之請求，為
    無理由，應予駁回。又本件係形成判決，性質上不適於為假
    執行，本院自無依民事訴訟法第389條第1項第3款規定，依
    職權宣告假執行之必要，併此敘明。
六、本件事證已臻明確，原告其餘攻擊方法及所提證據，均與本
    院心證之形成，不生影響，爰不逐一論述，併此敘明。
七、末按因共有物分割、經界或其他性質上類似之事件涉訟，由
    敗訴當事人負擔訴訟費用顯失公平者，法院得酌量情形，命
    勝訴之當事人負擔其一部，民事訴訟法第80條之1定有明文
    。代位分割遺產之訴，係由原告以自己之名義主張代位權，
    以保全債權為目的而行使債務人分割遺產權利之謂；就被告
    分割遺產部分，係屬必要共同訴訟，當事人間實互蒙其利。
    是本院認本件代位分割遺產之訴之訴訟費用，仍應如附表二
    「訴訟費用負擔比例」欄所示比例由兩造負擔，較屬公允，
    諭知如主文第3項所示。
中　　華　　民　　國　　111 　年　　8 　　月　　26　　日
                  臺灣彰化地方法院員林簡易庭
                               法  官  楊鑫忠
以上正本係照原本作成。
如對本判決不服提起上訴，應於送達後20日內，向本院提出上訴
狀並表明上訴理由(須按對造人數附繕本) 。
中　　華　　民　　國　　111 　年　　8 　　月　　26　　日
                               書記官  張清秀
附表一：

編號 遺產種類 所在地或名稱 財產數量 分割前權利範圍 1 土地 彰化縣○○鄉○○段000地號 885.01平方公尺 公同共有240分之15 2 土地 彰化縣○○鄉○○段000地號 800.04平方公尺 公同共有240分之15 
附表二：

姓名 原告主張應繼分比例 本院認定應繼分比例 訴訟費用負擔比例 詹甘 2分之1 2分之1 2分之1 詹顯勝 2分之1 2分之1 2分之1(由原告負擔)